---
title: "Análisis de Supervivencia - PBC"
author: "Gilma Hernández"
format: 
  pdf:
    echo: true
    warning: false
    pdf-engine: xelatex
---

## Modelo de supervivencia predictivo

Usaremos en este caso la base de datos pbc de la librería **survival**

En esta base para ejercicio académico se generará una pérdida de datos completamente aleatoria entre 12 y 15% en algunas variables.

A diferencia de la logística, aquí no predecimos "sí o no", sino el riesgo de que el evento ocurra en el tiempo.$$h(t | X) = h_0(t) \exp(\beta_1 X_1 + \beta_2 X_2 + ... + \beta_k X_k)$$ Donde:$h(t|X)$: Es el riesgo (hazard) en el tiempo $t$. $h_0(t)$: Es el riesgo base (cuando todas las variables son 0). $\exp(\beta)$: Es el Hazard Ratio (HR).

## Generción de pérdida MCAR (para el ejercicio) e Imputación

En supervivencia, la imputación debe incluir el indicador del evento (status) y el estimador de Nelson-Aalen o el tiempo.

```{r}
# se generó una pérdida de la información intencional y se definió la imputación múltiple MICE
library(survival)
library(mice)
library(naniar)

data(pbc)

vars_imp <- c("time", "status", "age", "sex", "bili", "albumin", "ast", "chol", "copper")

pbc_sub <- pbc[, vars_imp]

set.seed(42)
pbc_miss <- pbc_sub

for (j in seq_along(pbc_miss)) {
  idx <- sample(seq_len(nrow(pbc_miss)), size = round(0.12 * nrow(pbc_miss)))
  pbc_miss[idx, j] <- NA
}

vis_miss(pbc_miss)

imp <- mice(pbc_miss, m = 5, method = "rf", maxit = 5, seed = 500)

pbc_imp <- complete(imp)

pbc_final <- pbc
pbc_final[, vars_imp] <- pbc_imp
```

## Ejercicio

Describir estadísticamente los pacientes Dibujar curvas de supervivencia y de riesgo Hacer pruebas de comparación de curvas de supervivencia

```{r}
install.packages("summarytools")
```

```{r}
library(survival)

# Revisar estructura
str(pbc_final)




```

```{r}
# Histogramas para verififcar la distribución de los valores de las variables
library(ggplot2)
library(tidyr)

pbc_final %>%
  select(where(is.numeric), -id, -trt, -stage, -status, -hepato, -edema, -spiders,-ascites) %>%
  pivot_longer(everything(), names_to = "variable", values_to = "valor") %>%
  ggplot(aes(x = valor)) +
  geom_histogram(fill = "steelblue", color = "white", bins = 30) +
  facet_wrap(~ variable, scales = "free") +
  theme_classic()
```

```{r}
# medidas de resumen 

library(kableExtra)

pbc_final %>%
  select(where(is.numeric), -id, -trt) %>%
  pivot_longer(everything(), names_to = "variable", values_to = "valor") %>%
  group_by(variable) %>%
  summarise(
    n        = sum(!is.na(valor)),
    media    = round(mean(valor, na.rm = TRUE), 2),
    ds     = round(sd(valor, na.rm = TRUE), 2),
    mediana  = round(median(valor, na.rm = TRUE), 2),
    q1       = round(quantile(valor, 0.25, na.rm = TRUE), 2),
    q3       = round(quantile(valor, 0.75, na.rm = TRUE), 2),
    min      = round(min(valor, na.rm = TRUE), 2),
    max      = round(max(valor, na.rm = TRUE), 2),
    perdidos = sum(is.na(valor))
  ) %>%
  kable(caption = "Medidas de resumen variables cuantitativas") %>%
  kable_styling(bootstrap_options = c("striped", "hover", "condensed"))
```

```{r}
vars_cuali <- c("trt", "sex", "ascites", "hepato", "spiders", "edema", "stage")

pbc_final %>%
  select(all_of(vars_cuali)) %>%
  mutate(
    trt     = factor(trt,     levels = c(1, 2),           labels = c("D-penicilamina", "Placebo")),
    sex     = factor(sex,     levels = c("m", "f"),        labels = c("Masculino", "Femenino")),
    ascites = factor(ascites, levels = c(0, 1),            labels = c("No", "Sí")),
    hepato  = factor(hepato,  levels = c(0, 1),            labels = c("No", "Sí")),
    spiders = factor(spiders, levels = c(0, 1),            labels = c("No", "Sí")),
    edema   = factor(edema,   levels = c(0, 0.5, 1),       labels = c("No edema", "Tratamiento exitoso/No tratado", "Edema a pesar de diuréticos")),
    stage   = factor(stage,   levels = c(1, 2, 3, 4),      labels = c("Etapa I", "Etapa II", "Etapa III", "Etapa IV"))
  ) %>%
  pivot_longer(everything(), names_to = "variable", values_to = "categoria") %>%
  group_by(variable, categoria) %>%
  summarise(n = n(), .groups = "drop") %>%
  group_by(variable) %>%
  mutate(
    porcentaje = round(n / sum(n) * 100, 1),
    resultado  = paste0(n, " (", porcentaje, "%)")
  ) %>%
  mutate(variable = ifelse(duplicated(variable), "", variable)) %>%
  select(variable, categoria, resultado) %>%
  kable(caption = "Frecuencias y porcentajes variables cualitativas",
        col.names = c("Variable", "Categoría", "n (%)")) %>%
  kable_styling(bootstrap_options = c("striped", "hover", "condensed")) %>%
  row_spec(0, bold = TRUE)
```

Redactar un informe de resumen de lo anterior

## **Analisis descriptivo general**

Se realizó un análisis descriptivo de las variables sociodemográficas, clínicas y bioquímicas incluidas en el estudio. La población analizada se caracterizó mediante las variables edad y sexo, así como por variables relacionadas con la evolución clínica (time y status) y biomarcadores de función hepática y alteración metabólica, entre ellos bilirrubina sérica (bili), albúmina (albumin), aspartato aminotransferasa (ast), colesterol (chol) y cobre (copper).

La edad se resumió mediante medidas de tendencia central y dispersión, preferiblemente mediana y rango intercuartílico, dado que en este tipo de cohortes clínicas varias variables continuas suelen presentar distribución asimétrica. El sexo y el estado final de seguimiento (status) se describieron mediante frecuencias absolutas y relativas. En particular, la variable status permitió clasificar a los participantes según censura, trasplante o muerte, lo que aporta una visión inicial de la evolución clínica de la cohorte.

Las variables bioquímicas mostraron utilidad para describir el perfil basal de los participantes. La bilirrubina y la AST permitieron aproximarse al grado de compromiso hepático; la albúmina reflejó el estado de síntesis hepática; mientras que el colesterol y el cobre aportaron información complementaria sobre alteraciones metabólicas y de colestasis. Debido a la posible presencia de valores extremos y asimetría en estas mediciones, su descripción mediante mediana y rango intercuartílico resulta metodológicamente apropiada.

En conjunto, el análisis descriptivo permitió identificar la distribución general de las características de la cohorte, reconocer el predominio de algunas categorías clínicas y evaluar el comportamiento basal de las variables continuas antes de procedimientos analíticos posteriores, como la imputación de datos faltantes o el modelamiento de supervivencia.

Interpretación:

Se incluyeron 418 participantes en el análisis. La edad presentó una mediana de 51.25 años (RIC: \[43.00-26.28\]). Predominó el sexo femenino, con 90.9% (380) participantes en esta categoría. En cuanto al tratamiento, el 37.8% de los individuos recibieron D-penicilamina (n=158), mientras que el 36.8% (n=154), recibieron placebo. Al final del seguimiento, 55.5% (232) individuos fueron censurados, 5.9 % (25) recibieron trasplante y 38.5 % (161) fallecieron. La variable status se recategorizó para fines del modelo predictivo, incluyendo los trasplantados en las censuras, para un total de 257 individuos censurados (61.5%).

Respecto a las variables bioquímicas, la mediana de bilirrubina fue de 1.40 mg/dL (RIC: \[0.80–3.40\]), la de albúmina de 3.54 g/dL (RIC: \[3.24-3.77\]), la de AST de 115.5 U/L (RIC: \[82.04-153.06\]), la de colesterol de 303.00 mg/dL (RIC: \[248.50-387.00\]) y la de cobre de 73.00 µg/dL (RIC: \[43.00-113.50\]).

```{r}
# Cargar librerias

library(survminer) # tiene mejores curva de superviviencia basado en ggplot
library(haven)  # para cargar archivos sav
library(here)
library(dplyr)
```

```{r}
# curvas de supervivencia 
# Recodificación de la variable status 
pbc_final <- pbc_final %>%
  mutate(
    status = case_when(
      status %in% c(0, 1) ~ 0,
      status == 2 ~ 1,
      TRUE ~ NA_real_
    )
  )  # Sin convertir a factor


```

**Función de supervivencia**

```{r}
library(ggsurvfit)

kmfit <- survfit(Surv(time, status) ~ 1, data = pbc_final)

survfit2(Surv(time, status) ~ 1, data = pbc_final) %>%
  ggsurvfit() +
  add_confidence_interval(fill = "steelblue", alpha = 0.2) +
  add_risktable() +
  add_quantile(y_value = 0.5, color = "red", linewidth = 0.75) +
  scale_x_continuous(breaks = seq(0, 5000, by = 500)) +
  scale_y_continuous(limits = c(0, 1), labels = scales::percent) +
  labs(
    title = "Curva de Supervivencia de Kaplan-Meier",
    x = "Tiempo (días)",
    y = "Probabilidad de Supervivencia"
  ) +
  theme_classic() +
  theme(
    plot.title = element_text(hjust = 0.5, face = "bold", size = 14),
    axis.title = element_text(size = 12),
    legend.position = "none"
  )
summary(kmfit)
```

**Función de riesgo acumulada.**

```{r}
survfit2(Surv(time, status) ~ 1, data = pbc_final) %>%
  ggsurvfit(type = "cumhaz") +
  add_confidence_interval(fill = "steelblue", alpha = 0.2) +
  add_risktable() +
  scale_x_continuous(breaks = seq(0, 5000, by = 500)) +
  labs(
    title = "Función de Riesgo Acumulado de Nelson-Aalen",
    x = "Tiempo (días)",
    y = "Riesgo Acumulado H(t)"
  ) +
  theme_classic() +
  theme(
    plot.title = element_text(hjust = 0.5, face = "bold", size = 14),
    axis.title = element_text(size = 12),
    legend.position = "none"
  )
```

```{r}

kmfit2 <- survfit(Surv(time, status) ~ trt, data = pbc_final)

survfit2(Surv(time, status) ~ trt, data = pbc_final) %>%
  ggsurvfit() +
  add_confidence_interval(alpha = 0.2) +
  add_risktable() +
  add_quantile(y_value = 0.5, color = "red", linewidth = 0.75) +
  scale_color_manual(values = c("steelblue", "darkorange")) +
  scale_fill_manual(values = c("steelblue", "darkorange")) +
  scale_x_continuous(breaks = seq(0, 5000, by = 500)) +
  scale_y_continuous(limits = c(0, 1), labels = scales::percent) +
  labs(
    title = "Curva de Supervivencia de Kaplan-Meier por tratamiento",
    x = "Tiempo (días)",
    y = "Probabilidad de Supervivencia"
  ) +
  theme_classic() +
  theme(
    plot.title = element_text(hjust = 0.5, face = "bold", size = 14),
    axis.title = element_text(size = 12)
  )
```

```{r}
# 1. Prueba de Log-rank
logrank <- survdiff(Surv(time, status) ~ trt, data = pbc_final)
logrank

# 1.1 Medianas por grupo
kmfit2 <- survfit(Surv(time, status) ~ trt, data = pbc_final)
summary(kmfit2)$table[, c("median", "0.95LCL", "0.95UCL")]
```

```{r}
# 2. Breslow (Wilcoxon generalizado)
survdiff(Surv(time, status) ~ trt, data = pbc_final, rho = 1)

# 3. Tarone-Ware
survdiff(Surv(time, status) ~ trt, data = pbc_final, rho = 0.5)

# 4. Peto-Peto
survdiff(Surv(time, status) ~ trt, data = pbc_final, rho = 1)
```

Desde la valoración gráfica, podemos identificar que prueba usar.

| Situación                | Prueba recomendada |
|--------------------------|--------------------|
| Diferencias constantes   | Log-rank           |
| Diferencias al inicio    | Breslow            |
| Muchas censuras          | Peto-Peto          |
| No sabes cuándo difieren | Tarone-Ware        |

## Selección de variables usando LASSO-Cox

El "Arameo" del LASSO-Cox En supervivencia la función objetivo cambia. Ya no minimizamos los residuos cuadrados, sino que maximizamos la Verosimilitud Parcial de Cox penalizada:$$\log L(\beta) - \lambda \sum_{j=1}^{p} |\beta_j|$$Donde $\lambda$ (lambda) es el "juez" que decide cuántas variables sobreviven. Si $\lambda$ es muy alto, el modelo será muy simple; si es bajo, será más complejo.

pbc tiene tres desenlaces 0 Censura 1 Transplante 2 Muerte

```{r}
#| label: lasso-cox-final-seguro


# 2. Seleccionamos las filas que no tengan NA en la respuesta (y)
# (En pbc_final las X ya están completas gracias a MICE)
pbc_lasso <- pbc_final[!is.na(pbc_final$time) & !is.na(pbc_final$status), ]

# 3. Creamos la matriz X (asegúrate de que no haya factores, solo números)
x_lasso <- as.matrix(pbc_lasso[, c("age", "bili", "albumin", "ast", "chol")])
# Si sex es factor, conviértelo:
x_lasso <- cbind(x_lasso, sex = ifelse(pbc_lasso$sex == "f", 1, 0))

# 4. Creamos el objeto Surv (y)
y_lasso <- Surv(pbc_lasso$time, pbc_lasso$status)

# 5. Verificación de seguridad para tus alumnos
if(any(is.na(x_lasso))) print("¡Error! Todavía hay NAs en X")
if(any(is.na(y_lasso))) print("¡Error! Todavía hay NAs en Y")

# 6. Ejecutamos el modelo
library(glmnet)
set.seed(123)
cv_lasso_cox <- cv.glmnet(x_lasso, y_lasso, family = "cox", alpha = 1)

# El gráfico que demuestra la selección de variables
plot(cv_lasso_cox)
```

```{r}
# Las variables con coeficientes != 0 son las que irán al modelo
coef(cv_lasso_cox, s = "lambda.min")
coef(cv_lasso_cox, s = "lambda.1se")
```

```{r}


library(rms)

# 1. Configurar datos (esto es vital)
dd <- datadist(pbc_lasso)
options(datadist = "dd")

# 2. Ajustar el modelo con cph
f_final <- cph(Surv(time, status) ~ age + bili + albumin + ast + chol + sex, 
               data = pbc_lasso, x=TRUE, y=TRUE, surv=TRUE)

# 3. Crear la función de supervivencia basada en el modelo
# Survival(f_final) crea una función que entiende el tiempo
S <- Survival(f_final)

# 4. Generar el Nomograma
# Usamos S(tiempo, lp) para calcular las probabilidades
nomo <- nomogram(f_final, 
                 fun = list(function(x) S(1095, x), 
                            function(x) S(1825, x)), 
                 funlabel = c("Prob. Supervivencia 3 años", 
                              "Prob. Supervivencia 5 años"))

plot(nomo, xfrac = 0.3, cex.axis = 0.8)
```

```{r}


# 1. Calculamos la probabilidad de muerte (riesgo) para cada paciente
# Usamos el modelo f_final que ya tienes ajustado
# El riesgo de muerte = 1 - Probabilidad de Supervivencia

pred_riesgo <- 1 - S(1825, f_final$linear.predictors)

# 2. Agregamos esa probabilidad al dataset
pbc_lasso$riesgo_5a <- as.numeric(pred_riesgo)

# 3. Ahora sí, corremos la DCA usando esa probabilidad
library(dcurves)

dca_obj <- dca(Surv(time, status) ~ riesgo_5a,
                data = pbc_lasso,
                time = 1825,
                label = list(riesgo_5a = "Nuestro Modelo Predictivo"))

# 4. Graficamos
plot(dca_obj) +
  theme_minimal() +
  labs(title = "Análisis de Curva de Decisión a 5 años",
       x = "Umbral de Riesgo",
       y = "Beneficio Neto")
```

## Calculadora

```{r}
library(shiny)

# --- CONFIGURACIÓN PREVIA (Esto corre una vez) ---
# Usamos el modelo f_final que ya ajustaste
S_func <- Survival(f_final) 

ui <- fluidPage(
  theme = bslib::bs_theme(bootswatch = "flatly"),
  titlePanel("Calculadora de Riesgo: Cirrosis Biliar Primaria"),
  
  sidebarLayout(
    sidebarPanel(
      tags$h4("Datos del Paciente"),
      sliderInput("age", "Edad (años):", 20, 80, 50),
      numericInput("bili", "Bilirrubina (mg/dl):", 1.5, min = 0.1, max = 30, step = 0.1),
      numericInput("albumin", "Albúmina (g/dl):", 3.5, min = 1, max = 5, step = 0.1),
      numericInput("ast", "AST (U/ml):", 120, min = 10, max = 500),
      numericInput("chol", "Colesterol:", 250, min = 100, max = 800),
      selectInput("sex", "Sexo:", choices = c("Femenino" = "f", "Masculino" = "m")),
      hr(),
      actionButton("calc", "Calcular Supervivencia", class = "btn-primary")
    ),
    
    mainPanel(
      wellPanel(
        tags$h3("Resultado del Modelo Predictivo"),
        uiOutput("res_text"),
        plotOutput("surv_plot")
      ),
      tags$p("Nota: Este modelo fue ajustado mediante regresión de Cox con penalización LASSO e imputación múltiple MICE.")
    )
  )
)

server <- function(input, output) {
  
  observeEvent(input$calc, {
    # 1. Crear el nuevo paciente según los inputs
    nuevo <- data.frame(
      age = input$age,
      bili = input$bili,
      albumin = input$albumin,
      ast = input$ast,
      chol = input$chol,
      sex = input$sex
    )
    
    # 2. Calcular la probabilidad a 5 años (1825 días)
    # Obtenemos el predictor lineal para el nuevo paciente
    lp <- predict(f_final, newdata = nuevo)
    prob_5a <- S_func(1825, lp)
    
    # 3. Mostrar el resultado
    output$res_text <- renderUI({
      color <- ifelse(prob_5a > 0.7, "green", "red")
      tagList(
        tags$h4("Probabilidad de supervivencia a 5 años:"),
        tags$h2(style = paste0("color:", color), paste0(round(prob_5a * 100, 1), "%"))
      )
    })
    
    # 4. Graficar la curva de supervivencia personalizada
    output$surv_plot <- renderPlot({
      surv_indiv <- survfit(f_final, newdata = nuevo)
      plot(surv_indiv, conf.int = FALSE, lwd = 2, col = "royalblue",
           xlab = "Días desde el diagnóstico", ylab = "Probabilidad de Supervivencia",
           main = "Curva de Supervivencia Individualizada")
      abline(v = 1825, col = "red", lty = 2) # Línea de los 5 años
    })
  })
}

shinyApp(ui = ui, server = server)
```
