# Imputación y manejo de datos faltantes

Una vez descrito el patrón de ausencia, el siguiente paso consiste en decidir cómo manejar los datos faltantes. Esta decisión debe responder al mecanismo plausible de pérdida, al objetivo del análisis y al tipo de modelo que se desarrollará.

## Análisis de casos completos

La estrategia más simple es excluir observaciones con cualquier valor faltante.

### Ventajas

- fácil de implementar;
- no requiere modelado adicional.

### Limitaciones

- reduce tamaño muestral;
- disminuye poder estadístico;
- puede introducir sesgo si el mecanismo no es MCAR;
- altera la composición de la muestra de desarrollo.

Por estas razones, no debe usarse de forma automática.

## Imputación simple

La imputación simple reemplaza el valor faltante por una cantidad fija o estimada.

### Ejemplos

- media o mediana para variables continuas;
- moda para categóricas;
- arrastre del último valor observado en series longitudinales.

Aunque es útil para fines didácticos, suele subestimar incertidumbre y estrechar artificialmente la variabilidad.

```{r imputacion-simple, eval=FALSE}
base_simple <- base_datos %>%
  mutate(
    edad = if_else(is.na(edad), mean(edad, na.rm = TRUE), edad),
    presion = if_else(is.na(presion), median(presion, na.rm = TRUE), presion)
  )
```

## Imputación múltiple

La imputación múltiple es el enfoque preferente en muchos contextos clínicos y epidemiológicos [@vanbuuren2018]. En lugar de crear un solo conjunto de datos, genera varios conjuntos imputados, cada uno con valores plausibles diferentes, y luego combina los resultados.

### Lógica general

1. Especificar un modelo de imputación para cada variable con faltantes.
2. Generar \(m\) bases imputadas.
3. Ajustar el modelo de interés en cada base.
4. Combinar coeficientes y errores estándar con las reglas de Rubin.

### Ventajas

- conserva tamaño muestral;
- incorpora incertidumbre por imputación;
- suele ser más válida bajo MAR;
- puede integrarse con modelos complejos.

## MICE

Uno de los enfoques más usados en R es **MICE** (*Multiple Imputation by Chained Equations*). Su lógica consiste en imputar cada variable faltante condicionalmente al resto, de manera iterativa.

```{r ejemplo-mice, eval=FALSE}
library(mice)

imp <- mice(
  data = base_datos,
  m = 20,
  method = "pmm",
  seed = 2026
)

modelo <- with(
  imp,
  glm(evento ~ edad + sexo + biomarcador,
      family = binomial())
)

pool(modelo)
```

## Métodos de imputación según el tipo de variable

- **Continuas**: media, regresión, *predictive mean matching*.
- **Binarias**: regresión logística.
- **Ordinales**: modelos ordinales.
- **Nominales**: regresión politómica.
- **Tiempo al evento**: requiere estrategias compatibles con el modelo final y con la información de seguimiento.

## Comparación visual después de imputar

Una revisión útil consiste en comparar la distribución observada y la imputada, sobre todo en variables continuas.

```{r imputacion-comparacion, eval=FALSE}
base_complete <- complete(imp, 1)

ggplot() +
  geom_density(data = base_datos, aes(x = edad), color = "blue", linewidth = 1, linetype = "dashed") +
  geom_density(data = base_complete, aes(x = edad), color = "red", linewidth = 1) +
  labs(
    title = "Comparación de distribuciones",
    subtitle = "Azul: observado | Rojo: imputado",
    x = "Edad",
    y = "Densidad"
  ) +
  theme_minimal()
```

Si las curvas son razonablemente parecidas, la imputación preserva mejor la estructura original del dato que una simple imputación por media.

## Métodos basados en algoritmos

En algunos contextos se usan:

- K vecinos más cercanos;
- árboles de decisión;
- bosques aleatorios para imputación;
- autoencoders.

Estas opciones pueden ser útiles en escenarios de alta complejidad, pero no reemplazan la necesidad de justificar el mecanismo de pérdida ni de evaluar sesgo.

## Integración con validación

Un error frecuente consiste en imputar una sola vez y luego validar como si no existiera incertidumbre adicional. En estudios rigurosos, la imputación debe integrarse adecuadamente con el proceso de validación, especialmente si se usa *bootstrap*.

También es importante evitar **fuga de información**. Si se trabaja con conjuntos de entrenamiento y prueba, el modelo de imputación debe estimarse usando el entrenamiento y luego aplicarse al conjunto de prueba.

## Recomendaciones prácticas

1. Incluir en el modelo de imputación variables relacionadas con el faltante y con el desenlace.
2. Mantener la compatibilidad entre modelo de imputación y modelo analítico.
3. Preferir *predictive mean matching* cuando se quiera preservar plausibilidad en continuas.
4. Usar suficientes imputaciones cuando la fracción de información faltante sea importante.
5. Describir de forma transparente el procedimiento en el reporte final.

## Mensaje central

La imputación no es una limpieza cosmética de la base. Es una estrategia de modelado que condiciona directamente la validez del modelo predictivo final.
